【裁判字號】    98,訴,1329
【裁判日期】    990514
【裁判案由】    撤銷贈與
【裁判全文】
臺灣士林地方法院民事判決              98年度訴字第1329號
原      告  乙○○
訴訟代理人  林耀立律師
被      告  國立國父紀念館
法定代理人  丁○○
訴訟代理人  謝易達律師
複代理人    莊士郎律師
上列當事人間撤銷贈與事件，本院於民國99年4 月28日言詞辯論
終結，判決如下：
    主  文
原告之訴駁回。
訴訟費用由原告負擔。
    事實及理由
一、原告起訴主張：原告與訴外人丙○○等共16人（下稱：捐贈
    人），與被告於民國93年12月16日簽定少數民族服飾捐贈契
    約書（下稱：系爭捐贈契約），約定由捐贈人捐贈少數民族
    服飾共計903 件予被告，被告則同意以新臺幣（下同）2 億
    1,085 萬元認列捐贈標的物價值，原告個人所捐贈之7 件服
    飾之價值則為165 萬元。被告並於同年月20日給予原告受贈
    文物證明書。嗣原告即執被告給予之受贈文物證明書，辦理
    個人綜合所得稅之認列扣除，因臺北市國稅局松山分局對於
    服飾價格是否妥適有疑義，被告竟迫於壓力，召開5 次鑑價
    會議，逐次降低認列價格，最後片面將原告所捐贈之文物訂
    為16萬6,856 元。原告對被告一再鑑定服飾價格無法認同，
    乃於96年12月7 日委託簽定系爭契約之受任人甲○○向被告
    為撤銷贈與之表示，並經被告於97年1 月11日國館展字第09
    70000164號函文（下稱：被告97年1 月11日函文）表示同意
    撤銷贈與，退還捐贈文物。嗣原告與其他捐贈人再於98年4
    月7 日向被告為撤銷贈與之表示，詎被告竟於同年5 月6 日
    函覆拒絕撤銷贈與。原告贈與7 件少數民族服飾，依法可於
    辦理綜合所得稅時列舉扣除，故於贈與之初即與被告就文物
    價值先行討論，雙方取得共識後才簽定系爭捐贈契約，要求
    被告開立證明書證明文物價值，此為系爭捐贈契約所附被告
    應履行之負擔，為此主張原告業依民法第412 條規定撤銷系
    爭捐贈契約，並依不當得利法律關係，訴請被告返還如附件
    所示7 件少數民族服飾（下稱：系爭7 件服飾）等語。並聲
    明求為判決被告應返還原告所捐贈如附件所示系爭7 件服飾
    。
二、被告則以：被告97年1 月11日函文僅在說明被告處理之程序
    ，並非表示同意撤銷。又系爭捐贈契約約定被告應開立之受
    贈文物證明書，僅係證明文件，並無經濟價值，應非民法第
    412 條第1 項所規定之負擔。又縱認開立文物證明書係贈與
    所附負擔，被告已依約於93年12月20日出具150 萬元之受贈
    文物證明書予原告，雖經被告重新鑑價後予以註銷，惟「交
    付證明書」乃一事實行為，並不因被告片面註銷而消滅。況
    且被告重新出具之16萬6,856 元受贈文物證明書，與原告捐
    贈物之實際價值應屬相符，亦不能謂被告有不履行負擔之情
    事。又原告係與丙○○等人共同捐贈少數民族服飾903 件，
    於捐贈時並未指明何件服飾係何人所捐贈，僅為利被告出具
    受贈文物證明書，由捐贈人自行製作如原告起訴狀所附「少
    數民族服飾捐贈者名單」（下稱：系爭捐贈者名單），其上
    所載件數，並非即為各捐贈者所捐贈數量，亦無法判斷捐贈
    何件服飾，原告應舉證證明系爭7 件服飾為其單獨所提供，
    始得請求返還。再原告未能提出系爭7 件服飾取得成本及支
    付價款流程，而為臺北市國稅局松山分局否准以150 萬元扣
    抵所得稅，致需重新鑑價，此係可歸責原告之事由，原告以
    可歸責於己之事由，主張撤銷本件贈與契約，實與誠實信用
    原則有違。另依國有財產法第28條規定，管理機關對於公用
    財產不得為任何處分，系爭7 件服飾依法已列為國有財產，
    被告為管理機關，依法不得為處分，原告對被告為請求即無
    理由等語，資為抗辯。並聲明求為判決駁回原告之訴。
三、兩造不爭執之事實（本院卷第12頁、第22頁）
  (一)包括原告在內之捐贈人確曾於93年12月16日與被告簽定系爭
    捐贈契約，內容如原證一（臺灣臺北地方法院98年度審訴字
    第5356號案卷第7-9 頁，上開案卷下稱：北院卷），捐贈人
    並已交付捐贈物。
  (二)被告於93年12月20日出具如原證二（北院卷第10頁）所示15
    0 萬元之「國立國父紀念館受贈文物證明書」予原告。
  (三)原告執前開93年12月20日「國立國父紀念館受贈文物證明書
    」列報扣除個人綜合所得稅，經臺北市國稅局松山分局以原
    告未能提出取得成本及支付價款流程為由，予以否准。
  (四)被告確曾就捐贈人捐贈之少數民族服飾重新鑑價，並於98年
    6 月22日另行開立16萬6,856 元之受贈文物證明書予原告，
    通知原告註銷93年12月20日受贈文物證明書。
四、兩造爭點：
  (一)系爭7 件服飾是否確為原告於系爭捐贈契約單獨捐贈之標的
    ？
  (二)被告是否曾同意原告撤銷系爭捐贈契約？
  (三)被告註銷93年12月20日受贈文物證明書，另開立16萬6,856
    元之受贈文物證明書，是否即為不履行系爭捐贈契約之負擔
    ？
  (四)原告行使民法第412 條第1 項規定之贈與契約撤銷權是否違
    反誠實信用原則？
  (五)被告得否主張依國有財產法第28條規定不得任意處分系爭7
    件服飾，原告對其主張為無理由？
五、茲就上開爭點分述如下：
  (一)系爭7 件服飾是否確為原告於系爭捐贈契約單獨捐贈之標的
    ？
  1.按當事人主張有利於己之事實者，就其事實有舉證之責任。
    民事訴訟法第277 條前段定有明文。本件原告主張依系爭捐
    贈契約所捐贈之標的為系爭7 件服飾，為被告所否認，自應
    由原告就上開利己之事實，負舉證之責。
  2.經查，原告主張系爭捐贈契約捐贈人共16人，每一位均附有
    捐贈服飾編號、件數及照片，曾提出如本院卷第65-96 頁所
    示各人捐贈明細及照片交付被告云云，然被告否認兩造訂立
    系爭捐贈契約時原告曾交付上開各人捐贈明細（本院卷第97
    頁），參以原告所提出之上開各人捐贈明細，確未如原告所
    提系爭捐贈契約及捐贈者名單一般，於各頁連接處加蓋騎縫
    章（北院卷第7-9 頁），原告復未能於被告否認後，就簽立
    系爭捐贈契約時，曾以全體捐贈人名義交付被告上開各人捐
    贈明細之事實，再為舉證以實其說，自難認其主張各人捐贈
    明細為系爭捐贈契約一部分之事實為真。
  3.次查，原告聲請訊問之證人陳正雄固結證稱：原告購買系爭
    7 件服飾時曾請伊過目，要伊看買得對不對，原告並曾於89
    年國立歷史博物館辦展覽時，詢問伊是否要送去展覽等語（
    本院卷第120 頁背面），並提出「中國少數民族服飾」一書
    國立歷史博物館館長黃光南所做序言以為佐證（本院卷第12
    3 、124 頁）。惟查，證人陳正雄之證言、上開書籍之序言
    ，至多僅得證明系爭7 件服飾於89年間係原告占有中，並無
    法證明93年12月16日簽定系爭捐贈契約時，仍為原告所有，
    並為原告所捐贈。實則，依原告所提臺灣臺北地方法院檢察
    署99年調偵字第1 、2 號不起訴處分書（本院卷第147-148
    頁）、臺灣高等法院檢察署99年度上聲議字第1776號處分書
    （本院卷第149-151 頁），及證人即捐贈人之一之丙○○所
    提與原告間93年12月13日協議書，均足證原告於兩造簽立系
    爭捐贈契約前，曾將少數民族「文物一批」賣予丙○○，系
    爭7 件服飾當然可能屬上開「文物一批」之一部分，是原告
    縱舉證證明89年間占有系爭7 件服飾之事實，並無法推論原
    告於簽立系爭捐贈契約時仍為系爭7 件服飾之所有人，並將
    系爭7件服飾贈與被告之事實。
  4.證人即系爭捐贈契約之共同捐贈人丙○○，與原告之子甲○
    ○同為捐贈人之共同代理人，於本院結證稱：「（問：當初
    整個捐贈有多少件，捐贈人如何分配？）我是向乙○○購買
    系爭文物的持分，我是按被告第一次鑑價金額2 億1 千8 百
    50萬元向原告購買當中的1 億2 千2 百70萬元持分。」「（
    問：有沒有特定哪幾件是你的或是原告的？）沒有辦法區分
    。」「（問：起訴狀附表有7 件原告主張是他的，你認為你
    是否也有持分？）如果是在本次捐贈中，我認為我應該有持
    分。」等語屬實（本院卷第138 、139 頁），並提出與原告
    間協議書為證（本院卷第142-146 ）。參以原告與丙○○未
    生爭執前，丙○○於93年11月3 日發函被告之內容亦載明：
    「......『本人及全體共有人』願將我等所有且蔚成體系之
    我國少數民族服飾乙批（共計玖佰零件，市值約為新臺幣
    三億元，如附件資料）無償贈與  貴館......」（本院卷第
    104 頁）；原告於98年5 月8 日致丙○○存證信函並謂：「
    本人在國父紀念館捐贈案中從未參與協商討論或簽定文件，
    而台端為國父紀念館捐贈案主導人，且捐贈過程均由台端協
    商後與國父紀念館簽定所有文件（附件二）......」等語（
    本院卷第112 、113 頁），而所謂附件二「少數民族服飾捐
    贈保證書」開宗明義即稱：「本人（即丙○○）謹代表少數
    民族服飾（以下簡稱捐贈文物）『全體共有人』向  貴館保
    證所有捐贈文物絕無違反國家法令或侵害任何第三人權利情
    事，亦保證任何第三人對所捐贈文物均無法主張任何權利。
    此外，針對捐贈文物後續保存管理，『本人及全體共有人』
    保證確實履行如下事項並負擔其費用......」等語。是以，
    原告所稱系爭捐贈契約之主導人、文件簽定人，對系爭7 件
    服飾之歸屬與原告看法顯有出入，其代表原告在內之捐贈人
    向被告所為意思表示，在在提及包含系爭7 件服飾在內之所
    有捐贈品，係全體捐贈人共有，顯與原告前揭主張，出入甚
    大。
  5.綜上，原告就系爭7 件服飾為其單獨所有，並以系爭捐贈契
    約贈與被告之事實，所為舉證尚有不足，亦與調查證據結果
    相悖，本院就其主張無法形成確信之心證，自難認為真實。
  (二)依上所述，原告無法舉證系爭7 件服飾為其單獨所有，其主
    張撤銷系爭捐贈契約，並聲明將系爭7 件服飾返還予原告1
    人，即屬無理由，前揭四、(二)(三)(四)(五)等項爭點，應無再予論
    述之必要。
五、從而，原告本於前揭原因事實，主張依不當得利法律關係，
    訴請被告返還系爭7 件服飾予原告，為無理由，應予駁回。
六、本件事證已臻明確，其餘兩造主張、陳述暨所提之證據，經
    審酌均與本院前揭判斷不生影響，爰不一一詳予論述，附此
    敘明。
七、據上論結，原告之訴為無理由，依民事訴訟法第78條判決如
    主文。
中    華    民    國    99    年    5     月    14    日
                  民事第一庭  法  官  王本源
以上正本證明與原本無異。
如對本判決上訴，應於判決送達後20日內向本院提出上訴狀。
中    華    民    國    99    年    5     月    24    日
                              書記官  陳淑女

司法院資訊處製作；財團法人民間司法改革基金會備份。
